【裁判字號】    98,抗,1513
【裁判日期】    981030
【裁判案由】    聲明異議
【裁判全文】
臺灣高等法院民事裁定                  98年度抗字第1513號
抗  告  人  皓中資產管理有限公司
法定代理人  乙○○
上列抗告人因與相對人即債務人甲○○間強制執行事件聲明異議
，對中華民國98年8月6日臺灣板橋地方法院98年度事聲字第39號
所為裁定提起抗告，本院裁定如下：
    主  文
抗告駁回。
抗告程序費用由抗告人負擔。
    理  由
一、按執行名義成立後，債權人將債權讓與於第三人，該第三人
    為強制執行法第4條之2第1項第1款所稱之繼受人，雖得以原
    執行名義聲請強制執行，惟民法第297條第1項既明定債權之
    讓與，非經讓與人或受讓人通知債務人，對於債務人不生效
    力，則債權受讓人於該項讓與對債務人生效前，自不得對債
    務人為強制執行。是債權受讓人依強制執行法第4條之2規定
    ，本於執行名義繼受人身分聲請強制執行者，除應依同法第
    6 條規定提出執行名義之證明文件外，對於其為適格之執行
    債權人及該債權讓與已對債務人發生效力等合於實施強制執
    行之要件，亦應提出證明，併供執行法院審查。至於最高法
    院42 年台上字第626號、22年上字第1162號判例意旨所稱「
    讓與之通知，為通知債權讓與事實之行為，得以言詞或文書
    為之，不需何等之方式」、「受讓人對於債務人主張受讓事
    實行使債權時，既足使債務人知有債權讓與之事實，即應認
    為兼有通知之效力」等語，旨在說明債權讓與之通知，其性
    質為觀念通知，其通知方式不拘，以使債務人知悉其事實即
    可，於訴訟中如有事實足認債務人已知悉其事，該債權讓與
    即對債務人發生效力；惟究不得因此即謂債權之讓與人或受
    讓人未將債權讓與之事實通知債務人前，受讓人即得對該債
    務人為強制執行，而責由執行法院以送達書狀或讓與證明文
    件予債務人之方式為通知。
二、本件抗告人於原法院聲請異議及抗告意旨略以：抗告人據以
    聲請原法院98年度司執字第 12488號強制執行事件所持之執
    行名義，乃原債權人臺灣中小企業銀行股份有限公司（下稱
    中小企銀）對相對人取得之臺灣桃園地方法院（下稱桃園地
    院）90年度執字第 539號債權憑證（下稱系爭債權）。中小
    企銀嗣將系爭債權依序讓與力富資產管理股份有限公司、馬
    來西亞商德義第一資產管理股份有限公司臺灣分公司、臺北
    國鼎資產管理有限公司（下稱國鼎公司）、抗告人，系爭債
    權已合法移轉予抗告人，抗告人應可依金融機構合併法第18
    條第3 項規定以公告方式通知債權讓與之事實。執行法院裁
    定駁回抗告人聲請時，未教示抗告人得提起許可執行之訴，
    致抗告人喪失救濟途徑；該裁定亦違反中央法規標準法第16
    條，援用民事訴訟法規定駁回抗告人聲請，於法不合；並違
    背辦理強制執行應行注意事項第15 條之1之規定，應屬無效
    。又抗告人為執行名義之繼受人，並無當事人不適格之疑慮
    ，且債權讓與僅需讓與人與受讓人間之讓與合意，即可生效
    ，縱未依民法第297條第1項規定通知債務人，抗告人亦得以
    受讓人之身分，以聲請強制執行之方式對債務人主張受讓事
    實併行使債權，已兼有通知之效力。執行法院既已於98 年4
    月20日裁定駁回抗告人聲請，即可將債權讓與聲明書及上開
    民事裁定併同送達債務人，如法院未依法送達，應無由債權
    人繼受此不利益。況執行法院僅為非訟法院，依法無權調查
    審認當事人間實體權義爭執。再依強制執行法第28 條之1及
    辦理強制執行事件應行注意事項第15 條之1規定，法院不得
    駁回抗告人強制執行之聲請，惟執行法院卻刻意援用民事訴
    訟法第249 條第1項第6款之規定，在法規之適用上有明顯之
    瑕疵，原裁定亦有違誤，為此求為廢棄原裁定等語。
三、原法院則以：中小企銀依金融機構合併法第15條第1項第1款
    及第18條第3 項規定，將系爭債權讓與力富公司，固得以公
    告方式代之，然嗣自力富公司轉讓系爭債權者，因均不屬金
    融機構合併法第15 條第1項規定之金融機構，抗告人主張其
    為執行名義效力所及之人，得對債務人聲請強制執行，自應
    先證明其已對債務人為債權讓與通知。惟抗告人並未提出已
    通知債務人債權讓與之證明文件，經執行法院迭次限期命抗
    告人補正「債權均已合法通知債務人之證明文件」，抗告人
    於收受上開補正通知後，未依限補正，顯未依辦理強制執行
    事件應行注意事項第2 條第16項規定，提出其對債務人為強
    制執行法第4條之2規定之執行名義效力所及而得對債務人聲
    請強制執行之相當證據，其聲請強制執行之「開始」要件未
    完備，自不得逕對債務人為強制執行，執行法院裁定駁回其
    聲請即無不合，而以裁定駁回抗告人之異議。
四、經查：
  (一)本件抗告人主張其為執行名義之繼受人，對於其為適格執行
    債權人及債權讓與已對債務人即相對人發生效力等合於實施
    強制執行之要件，即應提出證明，以供執行法院審查。抗告
    人主張執行法院僅為非訟法院，無權調查審認當事人間實體
    上權利義務之爭執云云，尚屬有誤。
  (二)抗告人主張其依序受讓相對人之系爭債權，固據提出上開債
    權憑證、債權讓與聲明書、債權讓與證明書、登報公告、借
    據、桃園地院92年度執字第 25909號分配表、土地謄本、地
    籍圖謄本等件為證（見原法院98年度司執字第 12488號卷，
    下稱執行法院卷，第14至22頁、第55至57頁，第60至 126頁
    ）。惟按金融機構合併法第15條第1項第1款固規定受讓金融
    機構不良債權為目的之資產管理公司，受讓金融機構不良債
    權時，適用同法第18條第 3項規定即債權讓與通知得以公告
    方式代之，而不適用民法第 297條之規定。但依金融機構合
    併法第4條第1款定義金融機構之規定，並不包括資產管理公
    司。是以抗告人受讓之系爭債權，既非受讓自金融機構，自
    無金融機構合併法第18 條第3項適用之餘地，其此部分主張
    洵不足採。
  (三)依首開說明，債權讓與須在債務人受讓與通知後，債權受讓
    人始得對債務人為強制執行。是在通知以前，債權讓與契約
    僅於讓與人與受讓人之間發生效力，受讓人亦不得對債務人
    主張債權，債務人對受讓人自得拒絕給付。縱抗告人依強制
    執行法第4條之2第1項第1款規定為執名義效力所及之人，亦
    應證明其已得對債務人主張系爭債權憑證表彰之債權，此乃
    開始強制執行程序之要件，而非強制執行程序得否續行之問
    題。故本件抗告人在通知相對人受讓系爭債權前，並不具執
    行債權人之適格，不得開始強制執行程序。乃抗告人並未提
    出其為該債權憑證執行名義效力所及之人之證明文件，即該
    債權讓與已通知相對人而得對相對人主張債權之證明文件，
    經原法院於98年2月25日、98年3月30日以函通知抗告人（見
    執行法院卷第 127頁、第156至158頁），分別命其於收受通
    知後5及7日內補正債權讓與通知相對人之證明。抗告人並分
    別於98年3月5日、98年4月9日收受通知，有送達證書附卷可
    憑（見執行法院卷第128頁、第159頁），迄執行法院裁定駁
    回前仍未補正，執行法院依形式審查結果，認定抗告人所提
    出之債權證明文件，未包括對相對人生效之讓與通知，尚不
    足證其有對相對人開始強制執行之權利，以抗告人不備程式
    要件為由，裁定駁回其強制執行之聲請，原法院予以維持，
    於法均無不合，抗告人稱執行法院係對其增加法律所無之限
    制，核非可採。
  (四)抗告人復主張縱未依民法第297條第1項規定通知債務人，抗
    告人亦得以聲請強制執行之方式對債務人主張受讓事實併行
    使債權，且執行法院可將債權讓與聲明書及裁定併同送達債
    務人，如法院未依法送達，應無由債權人繼受此不利益云云
    。然相對人於受債權讓與通知之前，尚非抗告人之債務人，
    抗告人即難以強制執行法第4條之2第1項第1款所稱之繼受人
    身分，對相對人聲請強制執行，執行法院亦不得對相對人開
    始強制執行，程序既未開始，相對人自無從知悉債權讓與之
    情事，而強制執行程序未如民事訴訟程序或督促程序，須將
    起訴狀或聲請狀繕本合法送達對造後，始得進行程序，實務
    上，執行法院亦係先將囑託查封登記函、扣押命令先送達地
    政機關或受扣押之第三人後，始送達債務人，此已形成債權
    讓與通知前，先對債務人財產強制執行之結果，應非民法第
    297 條規定立法目的所許。且抗告人對於其為適格之執行債
    權人及該債權讓與已對債務人發生效力等合於實施強制執行
    之要件，應提出證明供執行法院審查，已如前述。此乃「開
    始」強制執行程序所須具備之要件，聲明人至遲應於執行法
    院於98年 4月20日裁定駁回其執行之聲請前補正，其執行之
    聲請始屬合法。是執行法院駁回聲明人執行聲請之裁定無論
    有無送達相對人，均不能因而認聲明人本件執行之聲請為合
    法。遑論抗告人不得利用司法資源遂行其應盡之通知義務，
    所言顯無足取。
  (五)抗告人又主張本件應適用強制執行法第28條之 1、辦理強制
    執行事件應行注意事項第15條之 1規定，始為適法云云；惟
    前揭規定乃就執行程序進行中，執行法院於債權人應為一定
    行為而無正當理由不為時，應如何處置之明文，尚與本件強
    制執行開始之要件有所不同，自無適用餘地。本件執行法院
    裁定及原裁定均係認抗告人不具執行債權人適格，而分別駁
    回其執行之聲請及異議，抗告人以：原裁定未適用強制執行
    法第28條之1之特別規定，而爰用民事訴訟法第249條第 1項
    第6款規定駁回其執行之聲請，於法有違云云，容有誤會。
五、綜上所述，原裁定以抗告人未能就其為適格之執行債權人與
    債權讓與通知業合法對相對人生效等情，提出證明，不符合
    強制執行開始之要件，而駁回抗告人強制執行之聲請，參照
    上開說明，於法並無不合。從而，抗告意旨仍執陳詞，指摘
    原裁定不當，求予廢棄，為無理由，應予駁回。
六、本件事證已臻明確，抗告人其餘陳述及所提證據，經審酌後
    ，認於裁定結果，不生影響，爰不逐一論述，併此敘明。
七、據上論結，本件抗告為無理由，爰裁定如主文。
中    華    民    國    98    年    10    月    30    日
                  民事第二庭
                        審判長法  官  吳謙仁
                              法  官  李瓊蔭
                              法  官  黃莉雲
正本係照原本作成。
本裁定除以適用法規顯有錯誤為理由外，不得再抗告。如提起再
抗告，應於收受後10日內委任律師為代理人向本院提出再抗告狀
。並繳納再抗告費新台幣１千元。
中    華    民    國    98    年    10    月    30    日
                              書記官  周月琴

司法院資訊處製作；財團法人民間司法改革基金會備份。
